臺灣嘉義地方法院刑事判決
110年度金訴字第282號
公  訴  人  臺灣嘉義地方檢察署檢察官
被      告  王嘉樂



上列被告因違反洗錢防制法等案件，經檢察官提起公訴（110年
度偵字第3949、6145號），本院判決如下：
    主  文
王嘉樂幫助犯洗錢防制法第十四條第一項之洗錢罪，處有期徒刑
肆月，併科罰金新臺幣貳萬元，罰金如易服勞役，以新臺幣壹仟
元折算壹日。
    犯 罪 事 實
一、王嘉樂可預見金融機構帳戶係個人理財之重要工具，關係個
    人財產、信用之表徵，如提供與缺乏信賴基礎之人使用，可
    能被作為詐欺取財不法用途，用以收受、提領詐欺取財不法
    所得，而隱匿詐欺取財犯罪所得之所在、去向，使實際進行
    詐欺取財行為之人難以追訴、查緝，仍基於縱其提供之金融
    帳戶被作為詐欺取財收受、提領不法所得之用，使不法所得
    之所在、去向遭到隱匿，亦不違背其本意之幫助詐欺取財、
    幫助洗錢之不確定故意，於民國109年9月初某日19時許，在
    新北市板橋區富山街與三民路口之全家便利商店，將其申請
    使用之中華郵政股份有限公司嘉義水上郵局帳戶(局號00000
    00，帳號0000000號，下稱本案郵局帳戶）存摺影本、身分
    證影本及提款卡，以店到店之方式，寄送至高雄市○○區○○街
    000號全家便利商店予真實姓名、年籍不詳之詐欺行為人使
    用，並以電話告知提款卡密碼，幫助該詐欺行為人從事詐欺
    取財及洗錢之犯行；嗣該詐欺行為人取得王嘉樂所有之本案
    郵局帳戶資料後，即意圖為自己不法之所有，陸續為下列行
    為：㈠於109年9月13日10時51分許，假冒林傅淑貞侄子身分
    ，致電林傅淑貞謊稱：因支付貨款之支票即將到期，需借款
    支應票款云云，致林傅淑貞陷於錯誤，於109年9月14日12時
    7分許，至高雄市○○區○○○路000號華南商業銀行左營分行，
    臨櫃將新臺幣（下同）35萬元匯入本案郵局帳戶內；㈡於109
    年9月13日某時，假冒陳隆美之女名義，以LINE傳送訊息向
    陳隆美佯稱：亟需借款周轉云云，致陳隆美陷於錯誤，於10
    9年9月16日10時33分許，至新北市○○區○○路00號龍安郵局，
    臨櫃匯款10萬元至本案郵局帳戶內；上揭匯款旋遭詐欺行為
    人於附表所示提款時間，以附表所示方式提領附表所示提款
    金額，而掩飾、隱匿詐欺犯罪所得款項之實際去向。
二、案經林傅淑貞訴由嘉義市政府警察局第一分局、陳隆美訴由
    屏東縣政府警察局枋寮分局報告臺灣嘉義地方檢察署檢察官
    偵查起訴。
    理  由
壹、證據能力之認定：
    按被告以外之人於審判外之言詞或書面陳述，除法律有規定
    者外，不得作為證據；次按被告以外之人於審判外之陳述，
    雖不符合刑事訴訟法第159條之1至第159條之4之規定，但經
    當事人於審判程序同意作為證據，法院審酌該言詞陳述或書
    面陳述作成時之情況，認為適當者，亦得為證據；當事人、
    代理人或辯護人於法院調查證據時，知有第159條第1項不得
    為證據之情形，而未於言詞辯論終結前聲明異議者，視為有
    前項之同意，刑事訴訟法第159條第1項及第159條之5分別定
    有明文。查本判決後述引用之供述證據，檢察官、被告於本
    院準備程序及審理中均表示沒有意見而不予爭執（金訴卷第
    43-44、64頁），且迄至言詞辯論終結前均未聲明異議，本
    院審酌上開證據資料製作時之情況，尚無違法不當及證明力
    明顯過低之瑕疵，亦認為以之作為證據應屬適當，揆諸前開
    規定，爰依刑事訴訟法第159條之5規定，認該等證據均有證
    據能力。至於本判決所引用之非供述證據部分，與本案均有
    關連性，亦無證據證明係實施刑事訴訟程序之公務員以不法
    方式所取得，依刑事訴訟法第158條之4之反面解釋，當有證
    據能力，復於本院審理時，提示並告以要旨，使檢察官、被
    告充分表示意見，自得為證據使用。　
貳、認定犯罪事實所憑之證據及理由：
一、訊據被告對其將其申請使用之本案郵局帳戶存摺影本、身分
    證影本及提款卡，以店到店方式，寄送予真實姓名、年籍不
    詳之人，並以電話告知提款卡密碼等事實業已坦承，惟否認
    有詐欺、洗錢之犯行，辯稱：其於109年9月初在網路看見刊
    登借款訊息，因有經濟上需求，所以與對方聯絡，對方要其
    寄存摺影本、身分證影本及提款卡給對方，並告知對方密碼
    ，對方會存錢進去其之帳戶作帳，比較好貸款等語。
二、經查：　　
　㈠本案郵局帳戶為被告所申辦，被告於109年9月初某日19時許
    ，在新北市板橋區富山街與三民路口之全家便利商店，將其
    申請使用之本案郵局帳戶提款卡、存摺影本及身分證影本，
    以店到店之方式，寄送至高雄市○○區○○街000號全家便利商
    店予真實姓名、年籍不詳之人使用，並以電話告知提款卡密
    碼一情，此為被告於警詢、檢察官偵查及本院準備程序中坦
    承不諱（嘉義市政府警察局第一分局嘉市警一偵字第109070
    3122號刑案偵查卷【下稱3122號警卷】第2頁、110年度偵字
    第3949號偵查卷【下稱偵字3949號卷】第78頁、金訴卷第39
    、67頁)，並有本案郵局帳戶開戶基本資料附卷供參(3122號
    警卷第29-30頁、屏東縣政府警察局枋寮分局枋警偵字第110
    31160400號刑案偵查卷【下稱60400號警卷】第87頁)，上開
    事實堪以認定。
　㈡又真實姓名、年籍不詳之人於取得本案郵局帳戶資料後，於1
    09年9月13日10時51分許，假冒告訴人林傅淑貞侄子身分，
    致電告訴人林傅淑貞謊稱：因支付貨款之支票即將到期，需
    借款支應票款云云，致告訴人林傅淑貞陷於錯誤，於109年9
    月14日12時7分許，至華南商業銀行左營分行，臨櫃將35萬
    元匯入本案郵局帳戶內；及於109年9月13日某時，假冒告訴
    人陳隆美之女名義，以LINE傳送訊息向告訴人陳隆美佯稱：
    亟需借款周轉云云，致告訴人陳隆美陷於錯誤，於109年9月
    16日10時33分許，至新北市汐止區龍安郵局，臨櫃匯款10萬
    元至本案郵局帳戶等事實，此有證人即告訴人林傅淑貞、陳
    隆美證述可佐(3122號警卷第24-26頁、60400號警卷第8-10
    頁)，且有華南商業銀行匯款回條聯、郵政入戶匯款申請書
    、通訊軟體LINE對話紀錄、受理刑事案件報案三聯單、本案
    郵局帳戶歷史交易明細各1份、受理各類案件紀錄表、內政
    部警政署反詐騙諮詢專線紀錄表、受理詐騙帳戶通報警示簡
    便格式表、金融機構聯防機制通報單各2份(3122號警卷第31
    、39、43-46、50頁、60400號警卷第32-33、37-38、45、47
    -63、88頁)，此部分事實亦可採信。
　㈢被告否認有幫助詐欺、洗錢之犯行，並以前詞置辯，惟：
　⒈按刑法上故意，分為直接故意與間接故意二種，間接故意係
    行為人對於構成犯罪事實，預見其有可能發生，乃予容認而
    聽任事情自然進展，終致發生犯罪結果，而以故意論。與直
    接故意係明知其行為必將造成構成要件事實之實現，而發生
    之結果乃行為人內心所努力追求者，尚有所區別(最高法院1
    10年度台上字第4958號判意旨參照)。
　⒉被告辯以：其於109年9月初在網路看見刊登借款訊息，對方
    要其寄存摺影本、身分證影本及提款卡給對方，並告知對方
    密碼，對方會存錢進帳戶作帳，比較好向銀行貸款等語；然
    銀行審核貸款時，為免借款人無力清償而蒙受損失，必然多
    方參酌借款人財產狀況、工作情形、薪資所得、銀行交易明
    細、債務多寡與還款情形等諸因素，詳加審核借款人之信用
    能力以決定是否准許貸款及其金額，殊無可能僅因一時之款
    項匯入、提出等金流包裝行為即同意貸款；況依附表所示本
    案郵局帳戶之匯款、提款時間，均係短短3日內所為，非長
    期、穩定之金流，稍有金融知識之人，即知此種短期款項進
    出，無法表彰帳戶所有人實際資力狀況，銀行貸款承辦人，
    既專精於金融貸款業務，富有貸款審核經驗，對此知之甚明
    ，要無可能因此短期、密集之款項進出，認定被告有清償能
    力並核准貸款；被告雖又辯稱：對方係協助其向銀行辦理貸
    款等語，然被告坦承未約定代辦貸款之報酬等語(金訴卷第6
    9頁)，且被告就與其聯繫者之姓名、年籍、聯絡方式等資料
    均無所悉，亦為被告所坦承（3122號警卷第3頁），則與被
    告聯繫之人和被告之間非親非故，自不可能不計報酬，耗費
    時間、精力代辦貸款，被告所辯，自不合理；再依被告所辯
    ：對方會存錢進去其之帳戶作帳，比較好向銀行貸款等語；
    然被告就與其聯繫者之身分、背景毫無所悉，對方顯然與被
    告不熟識，彼此無相當信任關係，更無可能在未約定任何報
    酬而無利可圖之情況下，無端自掏腰包匯款至本案郵局帳戶
    以協助被告辦理貸款；而被告於案發時已58歲，有上網搜尋
    資訊之能力，並自陳教育程度為國中肄業，從事室內裝潢工
    作等情（金訴卷第72頁），其非不涉世事、智慮淺薄之人，
    對來歷不明、刻意隱瞞身分之人，憑空要求被告提供帳戶資
    料作為款項匯入帳戶，乃高度可能被作為詐欺取財不法用途
    ，用以收受、提領詐欺取財不法所得，自無可能毫不知情，
    被告辯稱其不知該帳戶被作為詐欺取財、洗錢之工具等語，
    殊難憑採。
　⒊金融帳戶資料為現代社會個人財產之表彰，一般人對之均甚
    為重視，從而妥善保管並防止他人取得甚或任意使用；又金
    融帳戶常與財產犯罪有密切關聯，犯罪集團等不法份子經常
    利用他人存款帳戶作為取得他人財物及逃避追查之工具，而
    國內詐欺事件頻傳，詐欺犯罪之所以氾濫且難以破獲，主要
    原因在於詐欺集團先透過金融帳戶交易方式取得被害人之財
    產，再透過臨櫃或自動櫃員機提款方式提領現金，復層層轉
    遞，以製造金流斷點，使偵查單位無法追查詐騙所得之去向
    ，此等犯罪之手法透過各種宣導管道及媒體報導，已為民眾
    普遍瞭解，稍有智識能力或社會經驗之人，自當知悉妥善保
    管金融帳戶以防止帳戶資料為他人取得作為犯罪工具，乃被
    告將本案郵局帳戶存摺影本、身分證影本、提款卡隨意寄交
    他人並將密碼告知對方，其所辯不知此行為足以讓詐欺行為
    人以本案郵局帳戶作為匯入詐騙款項之帳戶，顯難憑採；此
    從被告於偵查時自承：「（問：當時你有無懷疑對方是在騙
    你？)我想說寄那個又不會怎樣，後來我有一點懷疑，是事
    後一直追問對方貸款進度，對方跟我說他們公司出問題，說
    金管局查他們公司的帳要罰他們10幾萬，他叫我要匯5萬元
    給他，好讓他處理，這時我才想到有可能被騙了。」(偵字3
    949號卷第78頁)，可見被告係因認定寄出提款卡等資料，並
    無損失，至多重新申辦提款卡，乃依對方指示寄出帳戶資料
    ，迨至對方進一步要求被告匯款時，自身可能實際受到金錢
    損失，方停止配合對方之指示匯款，則被告對於其寄出之提
    款卡等帳戶資料可能作為詐騙行為人之詐騙工具，實已有所
    預見，非全無察覺；以此，被告就其將本案郵局帳戶存摺影
    本、提款卡寄交他人，並將密碼告知他人，可能遭詐欺行為
    人用以從事詐欺取財及洗錢犯罪之用一事有所預見，且縱淪
    為幫助他人實施詐欺及洗錢犯罪之用，亦不違背其本意，與
    毫無犯罪認識純粹因受騙而交付之情形尚屬有別，則被告具
    有幫助他人犯詐欺取財罪及幫助洗錢之不確定故意，應堪認
    定。
　⒋綜合前述，本件事證明確，被告犯行堪予認定。　
三、論罪科刑：
  ㈠刑法所謂之幫助犯，係以行為人主觀上有幫助之故意，客觀
    上有對於正犯資以助力之幫助行為，使犯罪易於達成而言。
    是幫助犯之成立，以在他人實行犯罪行為前或實行中，予以
    助力，為構成要件(最高法院111年度台上字第1245號判決意
    旨參照)。又洗錢防制法所稱之洗錢行為，依第2條之規定，
    係指：意圖掩飾或隱匿特定犯罪所得來源，或使他人逃避
    刑事追訴，而移轉或變更特定犯罪所得；掩飾或隱匿特定
    犯罪所得之本質、來源、去向、所在、所有權、處分權或其
    他權益者；收受、持有或使用他人之特定犯罪所得。並於
    第14、15條規定其罰則，俾防範犯罪行為人藉製造資金流動
    軌跡斷點之手段，去化不法利得與犯罪間之聯結。申言之，
    洗錢防制法之立法目的，在於防範及制止因犯第3條所列之
    特定犯罪而取得或變得之財物或財產上利益及其孳息，藉由
    包含處置（即將特定犯罪所得直接予以移轉或變更）、分層
    化（即以迂迴層轉、化整為零之多層化包裝方式，掩飾或隱
    匿特定犯罪所得）及整合（即收受、持有或使用他人之特定
    犯罪所得，使之回流至正常金融體系，而得以合法利用享受
    ）等各階段之洗錢行為，使其形式上轉換成為合法來源，以
    掩飾或切斷特定犯罪所得與犯罪之關聯性，以逃避追訴、處
    罰。又刑法第30條之幫助犯，係以行為人主觀上有幫助故意
    ，客觀上有幫助行為，即對於犯罪與正犯有共同認識，而以
    幫助意思，對於正犯資以助力，但未參與實行犯罪之行為者
    。幫助犯之故意，除需有認識其行為足以幫助他人實現故意
    不法構成要件之幫助故意外，尚需具備幫助他人實現該特定
    不法構成要件之幫助既遂故意，惟行為人只要概略認識該特
    定犯罪之不法內涵即可，無庸過於瞭解正犯行為之細節或具
    體內容。此即學理上所謂幫助犯之「雙重故意」。金融帳戶
    乃個人理財工具，依我國現狀，申設金融帳戶並無任何特殊
    限制，且可於不同之金融機構申請多數帳戶使用，是依一般
    人之社會通念，若見他人不以自己名義申請帳戶，反而收購
    或借用別人之金融帳戶以供使用，並要求提供提款卡及告知
    密碼，則提供金融帳戶者主觀上如認識該帳戶可能作為對方
    收受、提領特定犯罪所得使用，對方提領後會產生遮斷金流
    以逃避國家追訴、處罰之效果，仍基於幫助之犯意，而提供
    該帳戶之提款卡及密碼，以利洗錢實行，仍可成立一般洗錢
    罪之幫助犯（最高法院108年度台上大字第3101號裁定意旨
    參照）。
　㈡本件詐欺行為人利用被告提供之郵局帳戶資料，向告訴人林
    傅淑貞、陳隆美施以詐騙手法，致林傅淑貞、陳隆美陷於錯
    誤而依指示轉帳，旋遭詐欺行為人提領一空，被告所為固未
    直接實行詐欺取財、掩飾、隱匿犯罪所得之構成要件行為，
    惟其提供帳戶資料作為工具，對詐欺行為人遂行詐欺取財、
    掩飾或隱匿犯罪所得資以助力，利於詐欺取財及洗錢之實行
    。核被告所為，係犯刑法第30條第1項前段、第339條第1項
    之幫助詐欺取財罪，及刑法第30條第1項前段、洗錢防制法
    第14條第1項之幫助洗錢罪。另本案無證據足以認定本案之
    詐欺行為人為三人以上共同所為，亦無證據證明被告知悉本
    案有三人以上參與，依罪疑唯輕原則，尚難認定被告所犯係
    幫助犯刑法第339條之4第1項第2款之三人以上共同詐欺取財
    罪，附此敘明。
　㈢被告先寄出郵局存摺影本及身分證影本、提款卡，嗣後又將
    密碼告知他人，各行為之獨立性極為薄弱，依一般社會觀念
    難以強行分離，應認寄出存摺影本、身分證影本、提款卡，
    及告知密碼之舉動為犯罪行為之一部分，故此數行為可視為
    一幫助行為之數個階段，不過係行為接續而完成整個犯罪，
    顯係基於單一犯意接續所為，應包括於一行為予以評價，屬
    接續犯，應論以一罪。　
　㈣被告以一提供本案郵局帳戶資料之行為，幫助詐欺行為人詐
    取告訴人林傅淑貞、陳隆美之財物及隱匿詐欺取財罪所得之
    來源、去向，係以一行為觸犯數罪名，為想像競合犯，應依
    刑法第55條前段規定，從重之幫助洗錢罪處斷。被告基於幫
    助犯意而成立洗錢罪，依刑法第30條第2項規定按正犯之刑
    減輕之。
　㈤爰以行為人之責任為基礎，審酌被告提供本案郵局帳戶之存
    摺影本、身分證影本、提款卡及密碼幫助他人實施詐欺取財
    及洗錢犯罪，助長詐欺犯罪風氣猖獗，破壞社會治安及金融
    秩序，所為實屬不該，惟其本身未實際參與詐欺取財及洗錢
    之犯行，可責難性較輕；再審酌被告犯後未坦承犯行，且迄
    未與告訴人林傅淑貞、陳隆美達成和解，賠償告訴人林傅淑
    貞、陳隆美所受之損失，態度難謂良好；再審酌被告自述國
    中肄業之智識程度、從事室內裝潢、月薪約9萬至10萬元、
    離婚、子女已成年、現獨自居住之家庭生活狀況（金訴卷第
    72頁）等一切情狀，量處如主文所示之刑，並就罰金刑部分
    諭知易服勞役之折算標準。　　
四、關於沒收：　　
　㈠被告雖將本案郵局帳戶提供予詐欺行為人遂行詐欺取財、洗
    錢之犯行，惟卷內尚乏積極證據證明被告就此獲有報酬，無
    從認定被告有實際獲取之犯罪所得，爰不予諭知沒收或追徵
    其價額。
　㈡本案郵局帳戶提款卡、存摺影本、身分證影本等物，雖係被
    告所有供詐欺行為人為本案犯罪所用之物，但未據扣案，且
    非屬違禁物，又提款卡易於掛失補辦，存摺影本、身分證影
    本則係影印所得，均不具刑法上之重要性，爰依刑法第38條
    之2第2項規定，不予宣告沒收。　
　㈢洗錢防制法第18條第1項固規定：「犯第14條之罪，其所移轉
    、變更、掩飾、隱匿、收受、取得、持有、使用之財物或財
    產上利益，沒收之；犯第15條之罪，其所收受、持有、使用
    之財物或財產上利益，亦同。」此一規定採取義務沒收主義
    ，只要合於前述規定，法院即應為相關沒收之諭知，然該洗
    錢行為之標的是否限於行為人所有者始得宣告沒收，法無明
    文，實務上一向認為倘法條並未規定「不問屬於犯罪行為人
    與否均沒收」時，自仍以屬於被告所有者為限，始應予沒收
    。參諸最高法院100年度台上字第5026號判決：「毒品危害
    防制條例第19條第1項關於沒收之規定，固採義務沒收主義
    ，凡犯同條例第4條至第9條、第12條、第13條或第14條第1
    項、第2項之罪者，其供犯罪所用或因犯罪所得之財物，均
    應諭知沒收。但該法條並未規定『不問屬於犯罪行為人與否』
    ，均沒收之，自仍以屬於被告所有者為限，始應予以沒收。
    」之意旨，本院認洗錢防制法未規定「不問屬於犯罪行為人
    與否」，宜從有利被告之認定。本案告訴人林傅淑貞、陳隆
    美匯入本案郵局帳戶之款項，旋遭提出，非被告所有，亦非
    在其實際掌控中，則被告就上開存入本案郵局帳戶之款項不
    具所有權及事實上處分權，依法無從對其加以宣告沒收，附
    此說明。
據上論斷，應依刑事訴訟法第299條第1項前段，洗錢防制法第14
條第1項，刑法第11條前段、第30條第1項前段、第2項、第339條
第1項、第55條、第42條第3項，刑法施行法第1條之1第1項，判
決如主文。
本案經檢察官陳睿明提起公訴、檢察官徐鈺婷到庭執行職務。
中　　華　　民　　國　　111 　年　　4 　　月　　21　　日
                     刑事第六庭 審判長 法 官  王慧娟
                                   　　法 官  官怡臻
                                   　　法 官  林富郎
以上正本證明與原本無異。
如不服本判決應於收受判決後20日內向本院提出上訴書狀，並應
敘述具體理由；其未敘述上訴理由者，應於上訴期間屆滿後20日
內向本院補提理由書（均須按他造當事人之人數附繕本）「切勿
逕送上級法院」。告訴人或被害人如對於本判決不服者，應具備
理由請求檢察官上訴，其上訴期間之計算係以檢察官收受判決正
本之日期為準。　　
中　　華　　民　　國　　111 　年　　4 　　月　　21　　日
                                      書記官　陳雪鈴

【附錄本案論罪科刑法條全文】
中華民國刑法第339條
意圖為自己或第三人不法之所有，以詐術使人將本人或第三人之
物交付者，處5年以下有期徒刑、拘役或科或併科50萬元以下罰
金。
以前項方法得財產上不法之利益或使第三人得之者，亦同。前二
項之未遂犯罰之。

洗錢防制法第2條
本法所稱洗錢，指下列行為：
一、意圖掩飾或隱匿特定犯罪所得來源，或使他人逃避刑事追訴
    ，而移轉或變更特定犯罪所得。
二、掩飾或隱匿特定犯罪所得之本質、來源、去向、所在、所有
    權、處分權或其他權益者。
三、收受、持有或使用他人之特定犯罪所得。
洗錢防制法第14條第1項
有第二條各款所列洗錢行為者，處7年以下有期徒刑，併科新臺
幣5百萬元以下罰金。
【附表】
編號 被害人 匯款時間 匯款金額(新臺幣) 匯入帳戶 提款時間 提款金額(新臺幣)   匯款地點     1 林傅淑貞(提告) 109年9月14日12時7分許 35萬元 嘉義水上郵局帳號000-00000000000000 109年9月14日12時36分許 6萬元(卡片提款)      109年9月14日12時37分許 6萬元(卡片提款)   高雄市○○區○○○路000號華南商業銀行左營分行(臨櫃匯款)   109年9月14日12時38分許 3萬元(卡片提款)      109年9月14日23時9分許 2萬元(轉存簿)      109年9月15日5時52分許 3,005元(跨行提款)      109年9月15日6時49分許 4,995元(轉存簿)      109年9月15日8時52分許 5萬元(卡片提款)      109年9月15日8時53分許 6萬元(卡片提款)      109年9月15日8時55分許 3萬元(卡片提款)      109年9月15日8時57分許 1萬元(轉存簿)      109年9月16日8時50分許 4萬元(卡片提款) 2 陳隆美 (提告) 109年9月16日10時33分許 10萬元 同上 109年9月16日10時49分許 6萬元(卡片提款)   新北市○○區○○路00號龍安郵局(臨櫃匯款)   109年9月16日10時50分許 4萬元(卡片提款)